【裁判字號】    95,台上,594
【裁判日期】    950209
【裁判案由】    搶奪
【裁判全文】
最高法院刑事判決              九十五年度台上字第五九四號
    上  訴  人  宋御維原名為.
                        號
    選任辯護人  王東山律師
上列上訴人因搶奪案件，不服台灣高等法院中華民國九十二年六
月十三日第二審判決（九十二年度上訴字第一一九一號，起訴案
號：台灣板橋地方法院檢察署九十一年度偵字第九七五六號），
提起上訴，本院判決如下：
    主  文
原判決撤銷，發回台灣高等法院。
    理  由
本件原判決認定上訴人宋御維（原名為宋其維，於民國九十二年
九月十二日改為現名）於民國九十一年五月二十七日，從電腦網
站廣告上閱覽廖士彬（下稱廖某）所登載販賣山葉（ＹＡＭＡＨ
Ａ）牌重型機車一輛之廣告後，竟意圖為自己不法之所有，先於
同年月二十八日及二十九日，以行動電話與廖某約定於同年月二
十九日見面交易，再向其友人江耀堂借用工程車（附升降機設備
）一輛，以便將該重型機車載回；旋於同年月二十九日上午攜帶
其父所有之電擊棒一支，駕駛前述工程車前往台北縣蘆洲市雙方
約定之地點附近停放。廖某於同日下午五時三十分許到達約定地
點後，即開車載上訴人至同市○○路二六五號地下室停車場察看
上開重型機車。因廖某拒絕上訴人試車並催促其儘速決定是否購
買，上訴人竟取出上述電擊棒，廖某見狀恐被電擊，即轉身朝地
下室出口奔跑並高喊警衛將出入口之柵欄放下；上訴人即乘廖某
不及抗拒而奪取該機車，並騎該機車從地下室出口離開現場，廖
某在出入口轉彎之車道上以腳踢該機車，以阻止上訴人離去，惟
上訴人仍騎該機車強行通過，並將該機車裝載於上述工程車上，
先運回苗栗縣公館鄉玉谷村五十七號江耀堂之工作地點後，再騎
該機車返回苗栗市○○街五之四號大千綜合醫院等情。因而撤銷
第一審判決，改判論處上訴人意圖為自己不法之所有，攜帶凶器
，搶奪他人之動產罪刑，固非無見。
惟查：按證據雖已調查，但其內容尚不明瞭者，即與未經調查無
異，如遽行判決，仍難謂無應於審判期日調查之證據而未予調查
之違法。本件公訴意旨指上訴人意圖為自己不法之所有，於上開
地下停車場察看機車時，竟持電擊棒電擊廖某之後頸部，致使廖
某不能抗拒而強取該機車等情，認上訴人涉犯刑法第三百三十條
第一項之加重強盜罪嫌。原判決以上訴人雖具有不法所有之意圖
，但並未以上述電擊棒電擊廖某，係廖某見上訴人取出電擊棒後
，即轉身朝地下室出口奔跑，上訴人係乘廖某不及抗拒之際奪取
該機車等情，因而變更起訴法條，改論以同法第三百二十六條第
一項之加重搶奪罪。惟卷查廖某於警詢時證稱：「……我蹲下看
我車子前輪胎時，該男子（指上訴人）就從背包拿起一把電擊棒
從我後腦電擊，我覺得有麻麻的感覺就跳開，往地下室出口處跑
……」、「  ……當我蹲下來看前輪胎時，他（指上訴人）就用
電擊棒電擊我左後頸致使我無法抵抗將我車騎走……」等語（見
偵查卷第十二頁反面、第十三頁、第十五頁）。於偵查中亦證稱
：「……他（指上訴人）用電擊棒趁我不注意電我脖子後方，我
就往一樓跑，他就追我，後等我跑出停車場，他就回去騎我的機
車出來……」、「因他（指上訴人）電我，我就往外跑」、「因
他（指上訴人）有帶武器，我很害怕所以就往外跑，不敢反抗，
有感覺他在後面追」、「當時脖子麻，但意識還清楚，只有一個
念頭往外跑」等語（見偵查卷第四十頁反面、第四十八頁反面）
。於第一審亦證稱：「當時我蹲著在擦機車右前輪，被告站在我
後方，我聽到像捕蚊燈捕到蚊子的拍拍的連續聲音，我的後頸部
有一種麻的感覺，我的腦袋就一面空白，我就直接跳開，往停車
場出入口跑」等語（見第一審卷第三十四頁）。若廖某所述俱屬
可信，則上訴人當時似有持電擊棒電擊廖某之後頸部，致使廖某
不能或不敢抗拒而跑開之情形。果爾，則上訴人所為究應論以加
重搶奪罪？抑或加重強盜罪？即饒有研求餘地。原判決理由雖謂
：如上訴人當時確曾開啟電擊棒電擊廖某之後頸部，致廖某感覺
腦袋一片空白，衡情其應不可能尚有餘力直接跳開並往停車場出
入口處奔跑；且廖某後頸部若遭電擊，極易留下燒灼傷痕或後遺
症，何以其未曾就醫治療？因認廖某指證上訴人開啟電擊棒攻擊
其後頸部一節，尚不足以採信（見原判決第七頁倒數第三行起至
第八頁第二行）。然查一般人於其後頸部被電擊棒乍然電擊之情
形下，是否必然會導致暈眩或身體癱瘓而無餘力直接跳開或逃離
？猶非全無探究之餘地。原判決並未說明其所憑之依據，遽謂廖
某被電擊後不可能有餘力直接跳開並往停車場出入口處奔跑，尚
嫌速斷。又卷查證人即出售上述電擊棒之業者鍾文進於原審證稱
：「……如果要使用被電擊棒電擊的話，需要按電擊棒下去，會
有正負極的接觸會產生『啪！啪！』的聲音，就像捕蚊燈捕到蚊
子的聲音，電擊棒短時間的觸擊會產生發麻的現象，但長時間三
、五秒的觸擊皮膚，會使皮膚可能產生灼傷……」等語（見原審
卷第四十九頁）。而原審勘驗扣案電擊棒結果，若裝置電池扣板
機開關，四節電擊棒會彈出，並有「拍、拍」之連續聲音，若未
裝置電池，扣板機開關雖亦可使四節電擊棒彈出，但因無電源故
沒有聲響等情，有原審勘驗筆錄附卷可稽（見原審卷第八十頁）
。是上訴人當時若僅取出電擊棒，而未扣板機開關觸擊廖某，則
廖某後頸部似不致於產生發麻之感覺，亦不應聽到類似捕蚊燈捕
到蚊子之「拍！拍！」連續聲音。且廖某若遭上訴人以電擊棒觸
擊時，即立刻逃開，而未使該電擊棒觸擊其皮膚過久（如三秒至
五秒以上），則依證人鍾文進前揭所述，似未必會使其皮膚產生
灼傷之現象，則其因而未就醫治療，即非情理之外。是原判決以
廖某遭電擊後未曾就醫治療，遽認其指證遭上訴人持電擊棒電擊
一節為不可信，亦值商榷。究竟一般人於其後頸部被電擊棒乍然
電擊之情形下，是否必然會暈眩或全身癱瘓而無力跳開或逃離？
有無例外之情形？又廖某既稱被上訴人以電擊棒電擊其後頸部，
何以其事後未就醫治療？是否因受電擊時間較短致皮膚未受灼傷
之故？又上訴人當時究竟有無開啟電擊棒電擊廖某之後頸部？若
否，何以廖某後頸部有發麻之感覺？其又何以能聽到類似捕蚊燈
捕到蚊子之「拍！拍！」連續聲音？其原因何在？反之，若廖某
當時確遭上訴人持電擊棒電擊，則其是否已達到不能抗拒之程度
？以上諸多疑點與廖某所述是否可信，暨上訴人所為究應如何論
罪攸關，事實尚非明白，猶有深入詳加調查釐清明白之必要。原
審對以上疑點俱未詳加澈查剖析釐清明白，遽認上訴人當時並未
持電擊棒電擊廖某，而為有利於上訴人之認定，依上說明，自有
應於審判期日調查之證據而未予調查之違法。上訴意旨雖未指摘
及此，然以上係本院得依職權調查之事項，應認原判決有撤銷發
回之原因。
據上論結，應依刑事訴訟法第三百九十七條、第四百零一條，判
決如主文。
中    華    民    國  九十五  年    二    月    九    日
                      最高法院刑事第四庭
                          審判長法官  吳  雄  銘
                                法官  池  啟  明
                                法官  劉  介  民
                                法官  郭  毓  洲
                                法官  韓  金  秀
      本件正本證明與原本無異
                                      書  記  官
中    華    民    國  九十五  年    二    月   十三   日
                                                  Ａ


司法院資訊處製作；財團法人民間司法改革基金會備份。
